---
title: "Tugas Gabungan PTM 3 MPDW"
author: "Uma Keisha Abriana (M0401241022)"
date: "2026-09-10"
output: html_document
---
# Latihan 1

Misalkan terdapat data pangsa pasar selama 20 periode dari suatu produk pasta gigi. Akan dilakukan pemodelan *distributed lag* dari pangsa pasar ($Y$) terhadap harga ($X$), kemudian ditentukan model terbaik.

## *Packages*

```{r}
library(dLagM)
library(MLmetrics)
library(lmtest)
library(car)
```

## Input Data

Data pada soal dimasukkan secara langsung ke dalam `data.frame`.

```{r}
data1 <- data.frame(
  Period = 1:20,
  MarketShare = c(3.63, 4.20, 3.33, 4.54, 2.89,
                  4.87, 4.90, 5.29, 6.18, 7.20,
                  7.25, 6.09, 6.80, 8.65, 8.43,
                  8.29, 7.18, 7.90, 8.45, 8.23),
  Price = c(0.97, 0.95, 0.99, 0.91, 0.98,
            0.90, 0.89, 0.86, 0.85, 0.82,
            0.79, 0.83, 0.81, 0.77, 0.76,
            0.80, 0.83, 0.79, 0.76, 0.78)
)

data1
str(data1)
```

## Pembagian Data

Sesuai alur pada materi, data dibagi menjadi data *training* dan data *testing*. Sebanyak 15 periode pertama digunakan sebagai data *training*, sedangkan 5 periode terakhir digunakan sebagai data *testing*.

```{r}
train1 <- data1[1:15, ]
test1  <- data1[16:20, ]

train1
test1
```

```{r}
# data time series
train1.ts <- ts(train1)
test1.ts  <- ts(test1)
data1.ts  <- ts(data1)
```

*Distributed lag model* merupakan model ketika variabel dependen $Y_t$ dipengaruhi oleh nilai variabel independen pada periode sekarang dan/atau periode sebelumnya, seperti $X_t$, $X_{t-1}$, $X_{t-2}$, dan seterusnya.

## Model Koyck

Model Koyck merupakan salah satu bentuk *infinite distributed lag*. Model ini menggunakan asumsi bahwa pengaruh peubah independen semakin mengecil ketika jarak lag semakin jauh dari periode sekarang.

Secara umum model Koyck dapat ditulis sebagai

$$
Y_t=\alpha(1-\lambda)+\beta_0X_t+\lambda Y_{t-1}+V_t
$$

dengan

$$
V_t=u_t-\lambda u_{t-1}.
$$

### Pemodelan

Pemodelan Koyck dilakukan menggunakan fungsi `dLagM::koyckDlm()`.

```{r}
model.koyck1 <- koyckDlm(
  x = train1$Price,
  y = train1$MarketShare
)

summary(model.koyck1)
```

```{r}
AIC(model.koyck1)
BIC(model.koyck1)
```

Nilai *p-value* pada output `summary()` dapat digunakan untuk melihat peubah yang berpengaruh signifikan terhadap pangsa pasar pada taraf nyata 5%. Bentuk model hasil estimasi dapat dilihat langsung melalui koefisien berikut.

```{r}
coef(model.koyck1)
```

### Peramalan dan Akurasi

Berikut adalah hasil peramalan pangsa pasar untuk 5 periode data *testing*.

```{r}
fore.koyck1 <- forecast(
  model = model.koyck1,
  x = test1$Price,
  h = 5
)

fore.koyck1
```

```{r}
mape.koyck1 <- MLmetrics::MAPE(
  y_pred = fore.koyck1$forecasts,
  y_true = test1$MarketShare
)

mape.koyck1
```

```{r}
# akurasi data training
GoF(model.koyck1)
```

## Regression with Distributed Lag

Model *finite distributed lag* memasukkan $X_t$ beserta sejumlah lag dari $X$. Secara umum, untuk lag maksimum $q$, model dapat ditulis sebagai

$$
Y_t=\alpha+\beta_0X_t+\beta_1X_{t-1}+\cdots+\beta_qX_{t-q}+u_t.
$$

Pemodelan dilakukan menggunakan fungsi `dLagM::dlm()`.

### Pemodelan Awal (Lag = 2)

Sebagai model awal digunakan lag sebesar 2, mengikuti contoh pemodelan pada materi.

```{r}
model.dlm1 <- dlm(
  x = train1$Price,
  y = train1$MarketShare,
  q = 2
)

summary(model.dlm1)
```

```{r}
AIC(model.dlm1)
BIC(model.dlm1)
```

Koefisien model dapat dilihat menggunakan perintah berikut.

```{r}
coef(model.dlm1)
```

### Peramalan dan Akurasi

```{r}
fore.dlm1 <- forecast(
  model = model.dlm1,
  x = test1$Price,
  h = 5
)

fore.dlm1
```

```{r}
mape.dlm1 <- MLmetrics::MAPE(
  fore.dlm1$forecasts,
  test1$MarketShare
)

mape.dlm1
```

```{r}
# akurasi data training
GoF(model.dlm1)
```

### *Lag* Optimum

Selanjutnya dicari lag optimum untuk model DLM menggunakan AIC. Semakin kecil nilai AIC, semakin baik model berdasarkan kriteria tersebut.

Karena data *training* hanya terdiri atas 15 observasi, pencarian dibatasi sampai lag 6 agar jumlah observasi efektif tidak terlalu sedikit.

```{r}
lag.dlm1.opt <- finiteDLMauto(
  formula = MarketShare ~ Price,
  data = data.frame(train1),
  q.min = 1,
  q.max = 6,
  model.type = "dlm",
  error.type = "AIC",
  trace = TRUE
)

lag.dlm1.opt
```

Output `finiteDLMauto()` telah diurutkan berdasarkan kriteria yang dipilih. Oleh karena itu, baris pertama menunjukkan lag dengan AIC terbaik.

```{r}
q.opt1 <- as.integer(lag.dlm1.opt[1, 1])
q.opt1
```

Berdasarkan output di atas, lag optimum adalah `r q.opt1`. Selanjutnya dilakukan pemodelan kembali menggunakan lag tersebut.

```{r}
model.dlm1.opt <- dlm(
  x = train1$Price,
  y = train1$MarketShare,
  q = q.opt1
)

summary(model.dlm1.opt)
```

```{r}
AIC(model.dlm1.opt)
BIC(model.dlm1.opt)
```

### Peramalan Model DLM Optimum

```{r}
fore.dlm1.opt <- forecast(
  model = model.dlm1.opt,
  x = test1$Price,
  h = 5
)

fore.dlm1.opt
```

```{r}
mape.dlm1.opt <- MLmetrics::MAPE(
  fore.dlm1.opt$forecasts,
  test1$MarketShare
)

mape.dlm1.opt
```

```{r}
# akurasi data training
GoF(model.dlm1.opt)
```

## Perbandingan Model Latihan 1

Model dibandingkan menggunakan MAPE pada data *testing*. Model dengan MAPE terkecil dipilih karena memiliki kesalahan peramalan relatif paling kecil pada data yang tidak digunakan dalam proses estimasi.

```{r}
akurasi1 <- data.frame(
  Model = c("Koyck", "DLM Lag 2", paste0("DLM Lag ", q.opt1)),
  MAPE = c(mape.koyck1, mape.dlm1, mape.dlm1.opt)
)

akurasi1 <- akurasi1[order(akurasi1$MAPE), ]
row.names(akurasi1) <- NULL
akurasi1
```

```{r}
model.terbaik1 <- akurasi1$Model[1]
mape.terbaik1  <- akurasi1$MAPE[1]

model.terbaik1
mape.terbaik1
```

Berdasarkan nilai MAPE data *testing*, model terbaik untuk Latihan 1 adalah **`r model.terbaik1`** dengan MAPE sebesar **`r round(mape.terbaik1, 4)`**.

### Plot Perbandingan

```{r}
plot(test1$Period, test1$MarketShare,
     type = "b", pch = 16,
     ylim = range(c(test1$MarketShare,
                    fore.koyck1$forecasts,
                    fore.dlm1$forecasts,
                    fore.dlm1.opt$forecasts)),
     xlab = "Period",
     ylab = "Market Share",
     main = "Perbandingan Aktual dan Hasil Peramalan")

lines(test1$Period, fore.koyck1$forecasts, type = "b", pch = 1)
lines(test1$Period, fore.dlm1$forecasts, type = "b", pch = 2)
lines(test1$Period, fore.dlm1.opt$forecasts, type = "b", pch = 3)

legend("topleft",
       legend = c("Aktual", "Koyck", "DLM Lag 2", paste0("DLM Lag ", q.opt1)),
       lty = 1,
       pch = c(16, 1, 2, 3),
       cex = 0.8)
```

# Latihan 2

Pada Latihan 2 akan dilakukan pemodelan ARDL menggunakan data `Sales` sebagai peubah dependen dan `Advertising` sebagai peubah independen dari tahun 1975 sampai 2014.

## Input Data

```{r}
data2 <- data.frame(
  Year = 1975:2014,
  Sales = c(
    11.7, 12.0, 12.3, 12.8, 13.1,
    13.6, 13.9, 14.4, 14.7, 15.3,
    15.5, 15.8, 16.1, 16.6, 16.9,
    16.7, 16.9, 17.4, 17.6, 17.9,
    18.0, 17.9, 18.0, 18.2, 18.2,
    18.3, 18.6, 19.2, 19.3, 19.5,
    19.2, 19.3, 19.5, 20.0, 20.0,
    19.9, 19.8, 19.9, 20.2, 21.0
  ),
  Advertising = c(
    9.4, 9.6, 10.0, 10.4, 10.8,
    10.9, 11.7, 12.2, 12.5, 12.9,
    13.0, 13.2, 13.8, 14.2, 14.6,
    14.4, 15.0, 15.4, 15.7, 15.9,
    15.9, 16.0, 16.3, 16.2, 16.8,
    17.3, 17.6, 18.1, 18.3, 18.5,
    18.7, 18.9, 19.2, 20.0, 20.0,
    20.3, 20.4, 21.0, 21.5, 22.1
  )
)

data2
str(data2)
```

## Pembagian Data

Agar proporsi pembagian data sama seperti contoh pada materi, 75% observasi pertama digunakan untuk *training* dan 25% observasi terakhir untuk *testing*. Dengan 40 observasi, diperoleh 30 data *training* dan 10 data *testing*.

```{r}
train2 <- data2[1:30, ]
test2  <- data2[31:40, ]

train2
test2
```

```{r}
# data time series
train2.ts <- ts(train2[, c("Sales", "Advertising")], start = 1975)
test2.ts  <- ts(test2[, c("Sales", "Advertising")], start = 2005)
data2.ts  <- ts(data2[, c("Sales", "Advertising")], start = 1975)
```

## Model Autoregressive Distributed Lag (ARDL)

Model ARDL menggabungkan lag dari peubah independen dengan lag dari peubah dependen itu sendiri. Secara umum, model ARDL dengan satu peubah independen dapat ditulis sebagai

$$
Y_t=\alpha+\sum_{i=0}^{p}\beta_iX_{t-i}+\sum_{j=1}^{q}\phi_jY_{t-j}+u_t.
$$

Pada fungsi `ardlDlm()`, $p$ menunjukkan panjang lag peubah independen dan $q$ menunjukkan ordo autoregressive dari peubah dependen.

### Pemodelan Awal ARDL(1,1)

Sebagai model awal digunakan $p=1$ dan $q=1$, sesuai dengan contoh pada materi.

```{r}
model.ardl2 <- ardlDlm(
  formula = Sales ~ Advertising,
  data = train2,
  p = 1,
  q = 1
)

summary(model.ardl2)
```

```{r}
AIC(model.ardl2)
BIC(model.ardl2)
```

### Peramalan dan Akurasi

```{r}
fore.ardl2 <- forecast(
  model = model.ardl2,
  x = matrix(test2$Advertising, nrow = 1),
  h = 10
)

fore.ardl2
```

```{r}
mape.ardl2 <- MLmetrics::MAPE(
  fore.ardl2$forecasts,
  test2$Sales
)

mape.ardl2
```

```{r}
# akurasi data training
GoF(model.ardl2)
```

### *Lag* Optimum

Untuk menentukan kombinasi lag ARDL terbaik digunakan fungsi `ardlBoundOrders()` dengan kriteria AIC. Pencarian dibatasi maksimum 6 lag untuk peubah independen dan dependen.

```{r}
model.ardl2.orders <- ardlBoundOrders(
  data = data.frame(train2[, c("Sales", "Advertising")]),
  formula = Sales ~ Advertising,
  ic = "AIC",
  max.p = 6,
  max.q = 6
)

model.ardl2.orders
```

```{r}
p.opt2 <- as.integer(model.ardl2.orders$p)
q.opt2 <- as.integer(model.ardl2.orders$q)
aic.opt2 <- model.ardl2.orders$min.Stat

data.frame(
  p_optimum = p.opt2,
  q_optimum = q.opt2,
  AIC = aic.opt2
)
```

Berdasarkan AIC, model ARDL optimum diperoleh pada $p=$ `r p.opt2` dan $q=$ `r q.opt2`, dengan nilai AIC sebesar `r round(aic.opt2, 4)`.

Selanjutnya dilakukan pemodelan menggunakan nilai $p$ dan $q$ optimum tersebut.

```{r}
model.ardl2.opt <- ardlDlm(
  formula = Sales ~ Advertising,
  data = train2,
  p = p.opt2,
  q = q.opt2
)

summary(model.ardl2.opt)
```

```{r}
AIC(model.ardl2.opt)
BIC(model.ardl2.opt)
```

### Peramalan Model ARDL Optimum

```{r}
fore.ardl2.opt <- forecast(
  model = model.ardl2.opt,
  x = matrix(test2$Advertising, nrow = 1),
  h = 10
)

fore.ardl2.opt
```

```{r}
mape.ardl2.opt <- MLmetrics::MAPE(
  fore.ardl2.opt$forecasts,
  test2$Sales
)

mape.ardl2.opt
```

```{r}
# akurasi data training
GoF(model.ardl2.opt)
```

## Perbandingan Model Latihan 2

Model ARDL awal dan model ARDL dengan lag optimum dibandingkan menggunakan nilai MAPE pada data *testing*.

```{r}
akurasi2 <- data.frame(
  Model = c("ARDL(1,1)", paste0("ARDL(", p.opt2, ",", q.opt2, ")")),
  MAPE = c(mape.ardl2, mape.ardl2.opt)
)

akurasi2 <- akurasi2[order(akurasi2$MAPE), ]
row.names(akurasi2) <- NULL
akurasi2
```

```{r}
model.terbaik2 <- akurasi2$Model[1]
mape.terbaik2  <- akurasi2$MAPE[1]

model.terbaik2
mape.terbaik2
```

Berdasarkan nilai MAPE pada data *testing*, model terbaik untuk Latihan 2 adalah **`r model.terbaik2`** dengan MAPE sebesar **`r round(mape.terbaik2, 4)`**.

### Plot Perbandingan

```{r}
plot(test2$Year, test2$Sales,
     type = "b", pch = 16,
     ylim = range(c(test2$Sales,
                    fore.ardl2$forecasts,
                    fore.ardl2.opt$forecasts)),
     xlab = "Year",
     ylab = "Sales",
     main = "Perbandingan Aktual dan Hasil Peramalan ARDL")

lines(test2$Year, fore.ardl2$forecasts, type = "b", pch = 1)
lines(test2$Year, fore.ardl2.opt$forecasts, type = "b", pch = 2)

legend("topleft",
       legend = c("Aktual", "ARDL(1,1)", paste0("ARDL(", p.opt2, ",", q.opt2, ")")),
       lty = 1,
       pch = c(16, 1, 2),
       cex = 0.8)
```

# Kesimpulan

```

