---
title: "Pertemuan 2 MPDW - Prak"
author: "Uma Keisha Abriana"
date: "2026-08-26"
output: html_document
---

# Package

```{r}
library("forecast")
library("graphics")
library("TTR")
library("TSA")
library("ggplot2")
```

# Data

```{r}
library(readxl)
data <- read_excel("D:\\SEM 5\\MPDW\\data mpdw prak.xlsx")
head(data)
```

# Normalisasikan

```{r}
str(data)
```

```{r}
data$CPIAUCSL_PC1 <- as.numeric(
  gsub(",", "", data$CPIAUCSL_PC1)
)
str(data)
```

# Mengubah data agar terbaca sebagai data deret waktu dengan fungsi ts()

```{r}
data.ts <- ts(data$CPIAUCSL_PC1)
data.ts
```

```{r}
summary(data.ts)
```

# Plot data deret waktu

```{r}
ts.plot(data.ts, xlab="Time Period ", ylab="CPIAUCSL_PC1", 
        main = "Time Series Plot")
points(data.ts)
```

# Pembagian Data (Data Latih & Data Uji)

Pembagian data latih dan data uji dilakukan dengan perbandingan 80% data latih dan 20% data uji. Pembagian ini dipakai bersama oleh seluruh metode di bawah, sehingga cukup dijalankan sekali.

```{r}
# hitung jumlah data
n <- nrow(data)

# tentukan batas 80%
n_train <- floor(0.8 * n)
n_test  <- n - n_train

# bagi data
training <- data[1:n_train, ]
testing  <- data[(n_train+1):n, ]

# ubah ke time series
train.ts <- ts(training$CPIAUCSL_PC1)
test.ts  <- ts(testing$CPIAUCSL_PC1)
```

```{r}
# cek jumlah data
cat("Jumlah data training :", nrow(training), "\n")
cat("Jumlah data testing  :", nrow(testing), "\n")
cat("Total data           :", nrow(training) + nrow(testing), "\n")
```

```{r}
#eksplorasi keseluruhan data
plot(data.ts, col="red", main="Plot semua data")
points(data.ts)
```

```{r}
#eksplorasi data latih
plot(train.ts, col="blue", main="Plot data latih")
points(train.ts)
```

```{r}
#eksplorasi data uji
plot(test.ts, col="blue", main="Plot data uji")
points(test.ts)
```

```{r}
ggplot() +
  geom_line(
    data = training,
    aes(x = observation_date, y = CPIAUCSL_PC1, col = "Data Latih")
  ) +
  geom_line(
    data = testing,
    aes(x = observation_date, y = CPIAUCSL_PC1, col = "Data Uji")
  ) +
  labs(x = "Periode", y = "CPIAUCSL_PC1", col = "Keterangan") +
  scale_colour_manual(
    name = "Keterangan:",
    breaks = c("Data Latih", "Data Uji"),
    values = c("blue", "red")
  ) +
  theme_bw() +
  theme(legend.position = "bottom")
```

# Metode 1: Single Moving Average (SMA)

Ide dasar SMA adalah data pemulusan pada periode ke-t merupakan rata-rata dari m buah data pada periode ke-t hingga periode ke (t-m+1). Metode ini cocok untuk pola data stasioner/konstan.

## Pemulusan

```{r}
m_sma <- 4   # ubah sesuai kebutuhan
data.sma <- SMA(train.ts, n = m_sma)
data.sma
```

## Peramalan

Data pemulusan pada periode ke-t digunakan sebagai nilai peramalan pada periode ke t+1.

```{r}
data.ramal <- c(NA, data.sma)
data.ramal #forecast 1 periode ke depan
```

Selanjutnya dilakukan peramalan sebanyak data uji. Pada metode SMA, seluruh hasil peramalan ke depan akan memiliki nilai yang sama dengan hasil ramalan satu periode ke depan.

```{r}
data.gab.sma <- cbind(
  aktual    = c(data.ts),
  pemulusan = c(data.sma, rep(NA, n_test)),
  ramalan   = c(data.ramal, rep(data.ramal[length(data.ramal)], n_test - 1))
)
data.gab.sma
```

## Plot Deret Waktu

```{r}
ts.plot(data.ts, xlab="Time Period ", ylab="CPIAUCSL_PC1", main = paste("SMA N =", m_sma))
points(data.ts)
lines(data.gab.sma[,2], col="green", lwd=2)
lines(data.gab.sma[,3], col="red", lwd=2)
legend("topleft", c("data aktual","data pemulusan","data peramalan"), lty=8,
       col=c("black","green","red"), cex=0.5)
```

## Akurasi Data Latih

```{r}
#Menghitung nilai keakuratan data latih
error_train.sma <- train.ts - data.ramal[1:length(train.ts)]

SSE_train.sma  <- sum(error_train.sma[(m_sma+1):length(train.ts)]^2)
MSE_train.sma  <- mean(error_train.sma[(m_sma+1):length(train.ts)]^2)
MAPE_train.sma <- mean(abs((error_train.sma[(m_sma+1):length(train.ts)]/train.ts[(m_sma+1):length(train.ts)])*100))

akurasi_train.sma <- matrix(c(SSE_train.sma, MSE_train.sma, MAPE_train.sma))
row.names(akurasi_train.sma) <- c("SSE", "MSE", "MAPE")
colnames(akurasi_train.sma)  <- paste("Akurasi m =", m_sma)
akurasi_train.sma
```

## Akurasi Data Uji

```{r}
#Menghitung nilai keakuratan data uji
error_test.sma <- test.ts - data.gab.sma[(n_train+1):n, 3]

SSE_test.sma  <- sum(error_test.sma^2)
MSE_test.sma  <- mean(error_test.sma^2)
MAPE_test.sma <- mean(abs((error_test.sma/test.ts*100)))

akurasi_test.sma <- matrix(c(SSE_test.sma, MSE_test.sma, MAPE_test.sma))
row.names(akurasi_test.sma) <- c("SSE", "MSE", "MAPE")
colnames(akurasi_test.sma)  <- paste("Akurasi m =", m_sma)
akurasi_test.sma
```

# Metode 2: Double Moving Average (DMA)

DMA dilakukan dengan memulus ulang hasil SMA, sehingga mampu menangkap data yang memiliki pola tren.

## Pemulusan & Peramalan

```{r}
dma <- SMA(data.sma, n = m_sma)
At  <- 2*data.sma - dma
Bt  <- 2/(m_sma-1)*(data.sma - dma)
data.dma    <- At + Bt
data.ramal2 <- c(NA, data.dma)

t <- 1:n_test
f <- c()
for (i in t) {
  f[i] <- At[length(At)] + Bt[length(Bt)]*(i)
}

data.gab.dma <- cbind(
  aktual     = c(data.ts),
  pemulusan1 = c(data.sma, rep(NA, n_test)),
  pemulusan2 = c(dma, rep(NA, n_test)),
  At         = c(At, rep(NA, n_test)),
  Bt         = c(Bt, rep(NA, n_test)),
  ramalan    = c(data.ramal2, f[-1])
)
data.gab.dma
```

## Plot Deret Waktu

```{r}
ts.plot(data.ts, xlab="Time Period ", ylab="CPIAUCSL_PC1", main = paste("DMA N =", m_sma))
points(data.ts)
lines(data.gab.dma[,3], col="green", lwd=2)
lines(data.gab.dma[,6], col="red", lwd=2)
legend("topleft", c("data aktual","data pemulusan","data peramalan"), lty=8,
       col=c("black","green","red"), cex=0.8)
```

## Akurasi Data Latih

```{r}
#Menghitung nilai keakuratan data latih
error_train.dma <- train.ts - data.ramal2[1:length(train.ts)]

start_dma <- 2*m_sma
SSE_train.dma  <- sum(error_train.dma[start_dma:length(train.ts)]^2)
MSE_train.dma  <- mean(error_train.dma[start_dma:length(train.ts)]^2)
MAPE_train.dma <- mean(abs((error_train.dma[start_dma:length(train.ts)]/train.ts[start_dma:length(train.ts)])*100))

akurasi_train.dma <- matrix(c(SSE_train.dma, MSE_train.dma, MAPE_train.dma))
row.names(akurasi_train.dma) <- c("SSE", "MSE", "MAPE")
colnames(akurasi_train.dma)  <- paste("Akurasi m =", m_sma)
akurasi_train.dma
```

## Akurasi Data Uji

```{r}
#Menghitung nilai keakuratan data uji
error_test.dma <- test.ts - data.gab.dma[(n_train+1):n, 6]

SSE_test.dma  <- sum(error_test.dma^2)
MSE_test.dma  <- mean(error_test.dma^2)
MAPE_test.dma <- mean(abs((error_test.dma/test.ts*100)))

akurasi_test.dma <- matrix(c(SSE_test.dma, MSE_test.dma, MAPE_test.dma))
row.names(akurasi_test.dma) <- c("SSE", "MSE", "MAPE")
colnames(akurasi_test.dma)  <- paste("Akurasi m =", m_sma)
akurasi_test.dma
```

# Metode 3: Single Exponential Smoothing (SES)

SES memberi bobot yang menurun secara eksponensial pada data lama, sehingga data terbaru diberi bobot lebih besar. Cocok untuk data dengan pola stasioner/konstan. Ada dua cara membangun SES: fungsi `ses()` dari package `forecast`, atau fungsi `HoltWinters()` dari package `stats`.

## Cara 1: fungsi ses()

```{r}
h_forecast <- n_test

ses.1 <- ses(train.ts, h = h_forecast, alpha = 0.2)
plot(ses.1)
```

```{r}
ses.1
```

```{r}
ses.2 <- ses(train.ts, h = h_forecast, alpha = 0.7)
plot(ses.2)
```

```{r}
ses.2
```

```{r}
autoplot(ses.1) +
  autolayer(fitted(ses.1), series="Fitted") +
  ylab("CPIAUCSL_PC1") + xlab("Periode")
```

## Cara 2: fungsi HoltWinters()

```{r}
ses1 <- HoltWinters(train.ts, gamma = FALSE, beta = FALSE, alpha = 0.2)
plot(ses1)
```

```{r}
ramalan1 <- forecast(ses1, h = h_forecast)
ramalan1
```

```{r}
ses2 <- HoltWinters(train.ts, gamma = FALSE, beta = FALSE, alpha = 0.7)
plot(ses2)
```

```{r}
ramalan2 <- forecast(ses2, h = h_forecast)
ramalan2
```

## Parameter Alpha Optimum

Nilai parameter alpha dapat dioptimalkan menyesuaikan error paling minimum, dengan membuat alpha = NULL.

```{r}
ses.opt <- ses(train.ts, h = h_forecast, alpha = NULL)
plot(ses.opt)
ses.opt
```

```{r}
HWopt <- HoltWinters(train.ts, gamma = FALSE, beta = FALSE, alpha = NULL)
HWopt
plot(HWopt)
```

```{r}
ramalanopt <- forecast(HWopt, h = h_forecast)
ramalanopt
```

## Akurasi Data Latih

```{r}
#Keakuratan Metode - Pada data training
# SES dengan alpha = 0.2
SSE1  <- ses1$SSE
MSE1  <- ses1$SSE/length(train.ts)
RMSE1 <- sqrt(MSE1)

# SES dengan alpha = 0.7
SSE2  <- ses2$SSE
MSE2  <- ses2$SSE/length(train.ts)
RMSE2 <- sqrt(MSE2)

akurasi_train.ses <- data.frame(
  Skenario = c("alpha=0.2", "alpha=0.7"),
  SSE  = c(SSE1, SSE2),
  MSE  = c(MSE1, MSE2),
  RMSE = c(RMSE1, RMSE2)
)
akurasi_train.ses
```

## Akurasi Data Uji

```{r}
# error (ramalan - aktual)
e1   <- as.numeric(ramalan1$mean)[1:n_test] - as.numeric(testing$CPIAUCSL_PC1)
e2   <- as.numeric(ramalan2$mean)[1:n_test] - as.numeric(testing$CPIAUCSL_PC1)
eopt <- as.numeric(ramalanopt$mean)[1:n_test] - as.numeric(testing$CPIAUCSL_PC1)

SSEtesting1  <- sum(e1^2, na.rm = TRUE);  MSEtesting1  <- mean(e1^2, na.rm = TRUE);  RMSEtesting1  <- sqrt(MSEtesting1)
SSEtesting2  <- sum(e2^2, na.rm = TRUE);  MSEtesting2  <- mean(e2^2, na.rm = TRUE);  RMSEtesting2  <- sqrt(MSEtesting2)
SSEtestingopt<- sum(eopt^2, na.rm = TRUE);MSEtestingopt<- mean(eopt^2, na.rm = TRUE);RMSEtestingopt<- sqrt(MSEtestingopt)

akurasi_test.ses <- data.frame(
  Skenario = c("alpha=0.2", "alpha=0.7", "alpha optimum"),
  SSE  = c(SSEtesting1, SSEtesting2, SSEtestingopt),
  MSE  = c(MSEtesting1, MSEtesting2, MSEtestingopt),
  RMSE = c(RMSEtesting1, RMSEtesting2, RMSEtestingopt)
)
akurasi_test.ses
```

```{r}
# Atau menggunakan fungsi accuracy() dari package forecast
accuracy(ramalan1, testing$CPIAUCSL_PC1)
accuracy(ramalan2, testing$CPIAUCSL_PC1)
accuracy(ramalanopt, testing$CPIAUCSL_PC1)
```

# Metode 4: Double Exponential Smoothing (DES)

DES digunakan untuk data yang memiliki pola tren. Prinsipnya seperti SES namun dilakukan dua kali, yaitu untuk tahap 'level' dan tahap 'tren'. Kali ini argumen `beta` diinisialisasi bersamaan dengan `alpha`.

## Pemulusan

```{r}
# Skenario 1
des.1 <- HoltWinters(train.ts, gamma = FALSE, beta = 0.2, alpha = 0.2)
plot(des.1)
ramalandes1 <- forecast(des.1, h = h_forecast)
ramalandes1
```

```{r}
# Skenario 2
des.2 <- HoltWinters(train.ts, gamma = FALSE, beta = 0.3, alpha = 0.6)
plot(des.2)
ramalandes2 <- forecast(des.2, h = h_forecast)
ramalandes2
```

```{r}
plot(train.ts)
lines(des.1$fitted[,1], lty=2, col="blue")
lines(ramalandes1$mean, col="red")
```

## Parameter Optimum

```{r}
des.opt <- HoltWinters(train.ts, gamma = FALSE)
des.opt
plot(des.opt)
ramalandesopt <- forecast(des.opt, h = h_forecast)
ramalandesopt
```

## Akurasi Data Latih

```{r}
ssedes.train1 <- des.1$SSE
msedes.train1 <- ssedes.train1/length(train.ts)
sisaandes1 <- ramalandes1$residuals
mapedes.train1 <- sum(abs(sisaandes1[3:length(train.ts)]/train.ts[3:length(train.ts)])*100,
                       na.rm = TRUE)/length(train.ts)

ssedes.train2 <- des.2$SSE
msedes.train2 <- ssedes.train2/length(train.ts)
sisaandes2 <- ramalandes2$residuals
mapedes.train2 <- sum(abs(sisaandes2[3:length(train.ts)]/train.ts[3:length(train.ts)])*100,
                       na.rm = TRUE)/length(train.ts)

akurasi_train.des <- data.frame(
  Skenario = c("alpha=0.2;beta=0.2", "alpha=0.6;beta=0.3"),
  SSE  = c(ssedes.train1, ssedes.train2),
  MSE  = c(msedes.train1, msedes.train2),
  MAPE = c(mapedes.train1, mapedes.train2)
)
akurasi_train.des
```

## Akurasi Data Uji

```{r}
selisihdes1 <- ramalandes1$mean - testing$CPIAUCSL_PC1
SSEtestingdes1  <- sum(selisihdes1^2)
MSEtestingdes1  <- SSEtestingdes1/length(testing$CPIAUCSL_PC1)
MAPEtestingdes1 <- sum(abs(selisihdes1/testing$CPIAUCSL_PC1)*100)/length(testing$CPIAUCSL_PC1)

selisihdes2 <- ramalandes2$mean - testing$CPIAUCSL_PC1
SSEtestingdes2  <- sum(selisihdes2^2)
MSEtestingdes2  <- SSEtestingdes2/length(testing$CPIAUCSL_PC1)
MAPEtestingdes2 <- sum(abs(selisihdes2/testing$CPIAUCSL_PC1)*100)/length(testing$CPIAUCSL_PC1)

selisihdesopt <- ramalandesopt$mean - testing$CPIAUCSL_PC1
SSEtestingdesopt  <- sum(selisihdesopt^2)
MSEtestingdesopt  <- SSEtestingdesopt/length(testing$CPIAUCSL_PC1)
MAPEtestingdesopt <- sum(abs(selisihdesopt/testing$CPIAUCSL_PC1)*100)/length(testing$CPIAUCSL_PC1)

akurasi_test.des <- data.frame(
  Skenario = c("alpha=0.2;beta=0.2", "alpha=0.6;beta=0.3", "optimum"),
  SSE  = c(SSEtestingdes1, SSEtestingdes2, SSEtestingdesopt),
  MSE  = c(MSEtestingdes1, MSEtestingdes2, MSEtestingdesopt),
  MAPE = c(MAPEtestingdes1, MAPEtestingdes2, MAPEtestingdesopt)
)
akurasi_test.des
```

## Perbandingan SES vs DES

```{r}
MSEfull <- data.frame(
  Skenario = c("ske 1", "ske 2", "ske optimum"),
  SES = c(MSEtesting1, MSEtesting2, MSEtestingopt),
  DES = c(MSEtestingdes1, MSEtestingdes2, MSEtestingdesopt)
)
MSEfull
```

# Perbandingan Seluruh Metode

Ringkasan akurasi data uji (MSE) dari SMA, DMA, SES, dan DES, untuk membantu menentukan metode terbaik bagi data yang digunakan.

```{r}
perbandingan_metode <- data.frame(
  Metode = c("SMA", "DMA",
             "SES (alpha=0.2)", "SES (alpha=0.7)", "SES (optimum)",
             "DES (ske 1)", "DES (ske 2)", "DES (optimum)"),
  MSE_Testing = c(MSE_test.sma, MSE_test.dma,
                  MSEtesting1, MSEtesting2, MSEtestingopt,
                  MSEtestingdes1, MSEtestingdes2, MSEtestingdesopt)
)
perbandingan_metode[order(perbandingan_metode$MSE_Testing), ]
```

Berdasarkan hasil evaluasi pada data uji, DES skenario 2 (alpha = 0,6; beta = 0,3) terpilih sebagai metode pemulusan/peramalan terbaik karena menghasilkan nilai Mean Squared Error (MSE) terkecil dibanding metode yang lain.

MSE digunakan sebagai kriteria pemilihan karena secara statistik merepresentasikan rata-rata kuadrat galat (selisih) antara nilai hasil peramalan dan nilai aktual. Semakin kecil nilainya, semakin dekat pola hasil pemulusan/peramalan model terhadap data sebenarnya. Sehingga, model dengan MSE terendah dianggap memiliki tingkat kesalahan prediksi paling rendah dan generalisasi terbaik terhadap data di luar data latih.
