---
title: "Pemodelan ARIMA - Data Kelompok"
author: "Uma Keisha Abriana"
date: "2026-09-30"
output:
  html_document:
    theme: yeti
    toc: true
    toc_float: true
---

## Packages

```{r}
library(ggplot2)
library(tsibble)
library(tseries)
library(MASS)
library(forecast)
library(TSA)
library(TTR)
library(aTSA)
library(graphics)
library(readxl)
```

## Data Real

Digunakan data CPIAUCSL_PC1 (perubahan persentase CPI dibanding tahun
sebelumnya, bulanan) yang dalam hal ini hanya digunakan data 100 periode
awal (Januari 1948 - April 1956).

```{r}
datacpi <- read_excel("D:\\SEM 5\\MPDW\\CPIAUCSL_PC1.xlsx", sheet = "Monthly")

# Hanya kolom 1-2 (tanggal & nilai), lalu ambil 100 data pertama
datacpi <- as.data.frame(datacpi[, 1:2])
colnames(datacpi) <- c("tanggal", "cpi")
datacpi <- datacpi[1:100,]
datacpi.ts <- ts(datacpi$cpi)

datacpi
```

### Eksplorasi Data

#### Plot Data Penuh

```{r}
plot.ts(datacpi.ts, 
        lty = 1, 
        xlab = "Waktu", 
        ylab = "CPIAUCSL_PC1", 
        main = "Plot Data CPIAUCSL_PC1")
```

Berdasarkan plot data deret waktu, terlihat bahwa data tidak bergerak
di sekitar satu nilai tengah tertentu, melainkan naik-turun dengan pola
yang panjang (tren / siklus). Pembagian data latih dan data uji
ditetapkan dengan proporsi 80%:20%, yaitu 80 data latih dan 20 data
uji.

#### Plot Data Latih

```{r}
cpitrain <- datacpi$cpi[1:80]
train.ts <- ts(cpitrain)
plot.ts(train.ts, lty=1, xlab="waktu", ylab="CPIAUCSL_PC1", main="Plot CPI Train")
```

Berdasarkan plot data deret waktu pada data latih, terlihat bahwa data
cenderung tidak bergerak pada nilai tengah tertentu. Hal ini
mengindikasikan bahwa data tidak stasioner dalam rataan.

#### Plot Data Uji

```{r}
cpitest <- datacpi$cpi[81:100]
test.ts <- ts(cpitest)
plot.ts(test.ts, lty=1, xlab="waktu", ylab="CPIAUCSL_PC1", main="Plot CPI Test")
```

### Uji Stasioneritas Data

#### Plot ACF

```{r}
acf(train.ts)
```

Berdasarkan plot ACF, terlihat bahwa plot ACF data menurun secara
perlahan (*tails of slowly*). Hal ini menjadi indikasi bahwa data tidak
stasioner dalam rataan.

#### Uji ADF

```{r}
tseries::adf.test(train.ts)
```

$H_0$ : Data tidak stasioner dalam rataan

$H_1$ : Data stasioner dalam rataan

Berdasarkan uji ADF tersebut, didapat *p-value* sebesar 0.3693 yang
lebih besar dari taraf nyata 5% sehingga tak tolak $H_0$ dan menandakan
bahwa data tidak stasioner dalam rataan. Hal ini sesuai dengan hasil
eksplorasi menggunakan plot time series dan plot ACF, sehingga
ketidakstasioneran data harus ditangani.

#### Plot Box-Cox

Data CPIAUCSL_PC1 memiliki nilai negatif, sedangkan Box-Cox hanya
berlaku untuk data positif. Oleh karena itu, data digeser (ditambah
konstanta) terlebih dahulu agar seluruh nilainya positif.

```{r}
index <- seq(1:80)

# Geser data agar > 0
min_val <- min(train.ts)
if (min_val <= 0) {
  c <- abs(min_val) + 1
  train.shifted <- train.ts + c
} else {
  train.shifted <- train.ts
}

# Box-Cox
bc <- boxcox(train.shifted ~ index, lambda = seq(-2, 2, by = 0.1))

# Nilai lambda optimum (rounded)
lambda_opt <- bc$x[which.max(bc$y)]
lambda_opt

# Selang kepercayaan 95% untuk lambda
ci_lambda <- bc$x[bc$y > max(bc$y) - 0.5 * qchisq(0.95, df = 1)]

# Batas bawah dan batas atas
ci_lower <- min(ci_lambda)
ci_upper <- max(ci_lambda)

c(Batas_Bawah = ci_lower, Batas_Atas = ci_upper)
```

Nilai $\lambda$ optimum sebesar 0.505 dengan selang kepercayaan 95%
berkisar 0.18 sampai 0.83. Selang tersebut tidak memuat nilai satu
sehingga data latih belum stasioner dalam ragam. Namun, pada
praktikum ini penanganan difokuskan pada kestasioneran dalam rataan
melalui differencing, kemudian kestasioneran ragam dicek kembali pada
data hasil differencing.

### Penanganan Ketidakstasioneran Data

#### Differencing Pertama

```{r}
# Differencing pertama
train.diff1 <- diff(train.ts, differences = 1) 

# Plot hasil differencing
plot.ts(train.diff1, lty=1, xlab="waktu", ylab="Data Difference 1 CPI", main="Plot Difference 1 CPI")
```

```{r}
acf(train.diff1)
```

```{r}
tseries::adf.test(train.diff1)
```

$H_0$ : Data tidak stasioner dalam rataan

$H_1$ : Data stasioner dalam rataan

Berdasarkan uji ADF tersebut, didapat *p-value* sebesar 0.2521 yang
lebih besar dari taraf nyata 5% sehingga tak tolak $H_0$ dan menandakan
bahwa data hasil differencing pertama **masih belum stasioner** dalam
rataan. Oleh karena itu, dilakukan differencing kedua.

#### Differencing Kedua

```{r}
# Differencing kedua
train.diff <- diff(train.ts, differences = 2) 

# Plot hasil differencing
plot.ts(train.diff, lty=1, xlab="waktu", ylab="Data Difference 2 CPI", main="Plot Difference 2 CPI")
```

Berdasarkan plot data deret waktu, terlihat bahwa data hasil
differencing kedua bergerak di sekitar nilai tengah nol (tidak terdapat
tren pada data).

#### Plot ACF

```{r}
acf(train.diff)
```

Berdasarkan plot tersebut, terlihat bahwa plot ACF tidak lagi menurun
secara perlahan, melainkan langsung terpotong (spike signifikan hanya
pada lag-lag awal). Hal ini mengindikasikan data sudah stasioner dalam
rataan.

#### Uji ADF

```{r}
tseries::adf.test(train.diff)
```

$H_0$ : Data tidak stasioner dalam rataan

$H_1$ : Data stasioner dalam rataan

Jika *p-value* \< 0.05 (pada perhitungan awal statistik uji ADF sekitar
-5.89 sehingga *p-value* dilaporkan 0.01) maka tolak $H_0$ dan data
hasil differencing kedua stasioner dalam rataan sehingga dapat
dilanjutkan ke pemodelan dengan $d = 2$.

```{r}
library(MASS)

# 1. Sesuaikan panjang index karena differencing menghilangkan observasi awal
index_diff <- seq(1:length(train.diff))

# 2. Cek apakah ada nilai negatif/nol. Jika ada, tambahkan konstanta (c) 
# agar nilai minimum data menjadi > 0 (misalnya menjadi 1)
min_val <- min(train.diff)

if (min_val <= 0) {
  c <- abs(min_val) + 1
  train.diff_shifted <- train.diff + c
} else {
  train.diff_shifted <- train.diff
}

# 3. Plot Box-Cox pada data yang sudah di-shift
bc_diff <- boxcox(train.diff_shifted ~ index_diff, lambda = seq(-2, 2, by = 0.1))

# 4. Nilai lambda optimum (rounded)
lambda_opt_diff <- bc_diff$x[which.max(bc_diff$y)]
print(paste("Lambda optimum setelah diff:", lambda_opt_diff))

# 5. Selang kepercayaan 95% untuk lambda
ci_lambda_diff <- bc_diff$x[bc_diff$y > max(bc_diff$y) - 0.5 * qchisq(0.95, df = 1)]

# Batas bawah dan batas atas
ci_lower_diff <- min(ci_lambda_diff)
ci_upper_diff <- max(ci_lambda_diff)

c(Batas_Bawah = ci_lower_diff, Batas_Atas = ci_upper_diff)
```

Jika selang kepercayaan 95% untuk $\lambda$ memuat nilai 1, maka data
hasil differencing kedua dapat dikatakan stasioner dalam ragam.
**Cocokkan dengan output Anda.**

### Identifikasi Model

#### Plot ACF

```{r}
acf(train.diff)
```

Pada perhitungan awal, ACF data differencing kedua signifikan pada lag
ke-1 (bernilai negatif sekitar -0.30) dan lag-lag berikutnya berada di
sekitar batas signifikansi. Perhatikan lag mana saja yang keluar dari
batas pada plot Anda.

#### Plot PACF

```{r}
pacf(train.diff)
```

Pada perhitungan awal, PACF signifikan pada lag ke-1 dan ke-2 (dan
mendekati batas pada lag ke-4). Jika PACF dianggap *cuts off* pada lag
ke-2 dan ACF *tails off*, maka model tentatifnya adalah ARIMA(2,2,0).
Jika ACF dianggap *cuts off* pada lag ke-1 dan PACF *tails off*, maka
model tentatifnya adalah ARIMA(0,2,1). Jika keduanya *tails off*, model
yang terbentuk adalah ARIMA(1,2,1).

#### Plot EACF

```{r}
eacf(train.diff)
```

Identifikasi model menggunakan plot EACF dilakukan dengan melihat ujung
segitiga pada pola segitiga nol. Tambahkan kandidat dari ujung segitiga
EACF Anda. Pada kode berikut digunakan kandidat ARIMA(0,2,1),
ARIMA(2,2,0), ARIMA(1,2,1), ARIMA(0,2,2), dan ARIMA(1,2,2).

### Pendugaan Parameter Model Tentatif

#### ARIMA(0,2,1)

```{r}
model1.da=Arima(train.diff, order=c(0,0,1),method="ML")
summary(model1.da) 
lmtest::coeftest(model1.da) 
```

#### ARIMA(2,2,0)

```{r}
model2.da=Arima(train.diff, order=c(2,0,0),method="ML")
summary(model2.da) 
lmtest::coeftest(model2.da) 
```

#### ARIMA(1,2,1)

```{r}
model3.da=Arima(train.diff, order=c(1,0,1),method="ML")
summary(model3.da) 
lmtest::coeftest(model3.da) 
```

#### ARIMA(0,2,2)

```{r}
model4.da=Arima(train.diff, order=c(0,0,2),method="ML")
summary(model4.da) 
lmtest::coeftest(model4.da) 
```

#### ARIMA(1,2,2)

```{r}
model5.da=Arima(train.diff, order=c(1,0,2),method="ML")
summary(model5.da) 
lmtest::coeftest(model5.da) 
```

### Ringkasan AIC

```{r}
model_tentatif <- data.frame(
  Model = c("ARIMA(0,2,1)","ARIMA(2,2,0)","ARIMA(1,2,1)", "ARIMA(0,2,2)",
            "ARIMA(1,2,2)"),
  AIC   = c(AIC(model1.da),AIC(model2.da), AIC(model3.da), AIC(model4.da), AIC(model5.da)),
  BIC   = c(BIC(model1.da),BIC(model2.da), BIC(model3.da), BIC(model4.da), BIC(model5.da))
)

model_tentatif
```

Model terbaik dipilih berdasarkan nilai AIC terkecil **dan** parameter
model yang signifikan (cek `coeftest` di atas). Pilih satu model, lalu
tetapkan pada chunk berikut. Secara default, kode memilih model dengan
AIC terkecil; jika model tersebut memiliki parameter yang tidak
signifikan, ganti dengan model lain yang lebih layak.

```{r}
daftar_model <- list(model1.da, model2.da, model3.da, model4.da, model5.da)
idx_terbaik  <- which.min(model_tentatif$AIC)
model_terbaik <- daftar_model[[idx_terbaik]]
model_tentatif$Model[idx_terbaik]
```

### Analisis Sisaan

Model terbaik hasil identifikasi kemudian dicek asumsi sisaannya. Sisaan
model ARIMA harus memenuhi asumsi normalitas, kebebasan sisaan, dan
kehomogenan ragam. Diagnostik model dilakukan secara eksplorasi dan uji
formal.

#### Eksplorasi Sisaan

```{r}
sisaan.da <- model_terbaik$residuals

par(mfrow = c(2,2),    
    mar = c(4,4,2,1),  
    oma = c(0,0,2,0))  

# Q-Q Plot
qqnorm(sisaan.da, main = "Normal Q-Q Plot")
qqline(sisaan.da, col = "blue", lwd = 2)

# Plot Sisaan vs Waktu
plot(sisaan.da, type = "p",
     main = "Plot Sisaan vs Waktu",
     xlab = "Waktu", ylab = "Sisaan")

# ACF
acf(sisaan.da, main = "ACF Sisaan")

# PACF
pacf(sisaan.da, main = "PACF Sisaan")

par(mfrow = c(1,1))
```

Amati plot kuantil-kuantil normal (apakah titik mengikuti garis
$45^{\circ}$), plot sisaan terhadap waktu (apakah lebar pita relatif
sama), serta plot ACF dan PACF sisaan (apakah ada *spike* signifikan).
Kondisi ini diuji lebih lanjut dengan uji formal.

#### Uji Formal

```{r}
#1) Sisaan Menyebar Normal 
ks.test(sisaan.da,"pnorm")
```

$H_0$ : Sisaan menyebar normal

$H_1$ : Sisaan tidak menyebar normal

Jika *p-value* \> 0.05 maka gagal tolak $H_0$ (sisaan menyebar normal).

```{r}
#2) Sisaan saling bebas/tidak ada autokorelasi 
Box.test(sisaan.da, type = "Ljung")
```

$H_0$ : Sisaan saling bebas

$H_1$ : Sisaan tidak saling bebas

Jika *p-value* \> 0.05 maka gagal tolak $H_0$ (sisaan saling bebas).

```{r}
#3) Sisaan homogen 
Box.test((sisaan.da)^2, type = "Ljung")
```

$H_0$ : Ragam sisaan homogen

$H_1$ : Ragam sisaan tidak homogen

Jika *p-value* \> 0.05 maka gagal tolak $H_0$ (ragam sisaan homogen).

```{r}
#4) Nilai tengah sisaan sama dengan nol 
t.test(sisaan.da, mu = 0, conf.level = 0.95)
```

$H_0$ : nilai tengah sisaan sama dengan 0

$H_1$ : nilai tengah sisaan tidak sama dengan 0

Jika *p-value* \> 0.05 maka gagal tolak $H_0$ (nilai tengah sisaan sama
dengan nol).

### Overfitting

Tahapan selanjutnya adalah *overfitting* dengan menaikkan orde AR(p)
dan MA(q) dari model terbaik untuk melihat apakah ada model lain yang
lebih baik. Sebagai contoh, jika model terbaik adalah ARIMA(0,2,2),
kandidat *overfitting* adalah ARIMA(1,2,2) dan ARIMA(0,2,3). Sesuaikan
dengan model terbaik Anda.

```{r}
model6.da=Arima(train.diff, order=c(0,0,3),method="ML")
summary(model6.da) 
lmtest::coeftest(model6.da) 
```

```{r}
overfitting <- data.frame(
  Model = c("ARIMA(0,2,2)", "ARIMA(1,2,2)", "ARIMA(0,2,3)"),
  AIC   = c(AIC(model4.da), AIC(model5.da), AIC(model6.da)),
  BIC   = c(BIC(model4.da), BIC(model5.da), BIC(model6.da))
)

overfitting
```

Jika model hasil *overfitting* tidak memiliki AIC yang lebih kecil dan
parameternya tidak seluruhnya signifikan, maka model awal tetap
digunakan untuk peramalan.

### Model Terbaik

Model terbaik yang digunakan untuk peramalan adalah `model_terbaik`
hasil pemilihan di atas (atau model hasil *overfitting* jika lebih
baik).

```{r}
summary(model_terbaik)
lmtest::coeftest(model_terbaik)
```

### Peramalan

Peramalan dilakukan menggunakan fungsi `forecast()`. Peramalan berikut
ini dilakukan untuk 20 periode ke depan (sepanjang data uji).

```{r}
# ---FORECAST---
ramalan.da <- forecast::forecast(model_terbaik, h = length(test.ts))
ramalan.da
```

```{r}
data.ramalan.da <- ramalan.da$mean
plot(ramalan.da)
```

Hasil ramalan di atas adalah ramalan untuk data differencing kedua,
sehingga perlu dikembalikan ke skala data asli dengan *inverse
differencing* sebanyak dua kali. Karena $d = 2$, dibutuhkan **dua nilai
terakhir** data latih sebagai nilai awal (`xi`), dan **dua nilai
pertama** hasil `diffinv` dibuang.

```{r}
# Inverse differencing (d = 2)
pt_akhir_train <- tail(train.ts, 2) 

forecast <- diffinv(data.ramalan.da, differences = 2, xi = pt_akhir_train)
hasil <- forecast[-c(1:2)]

# Bandingkan aktual vs forecast
perbandingan.da <- cbind(
  Aktual   = test.ts,
  Forecast = hasil
)

print(head(perbandingan.da, 10))   

# Hitung akurasi
akurasi_test <- accuracy(hasil, test.ts)
akurasi_test
```

```{r}
# Plot data
ts.plot(datacpi.ts, col = "black", lty = 1,
        xlab = "Waktu", ylab = "CPIAUCSL_PC1")

# Garis forecast
lines(81:(80+length(hasil)), hasil, col = "blue", lty = 2, lwd = 2)
legend("topleft", 
       legend = c("Data Aktual", "Forecast"),
       col = c("black", "blue"),
       lty = c(1,2), lwd = c(1,2), bty = "n")
```
