---
title: "Tugas Praktikum Pertemuan 2 MPDW"
author: "Uma Keisha Abriana"
date: "`r format(Sys.Date(), '%d %B %Y')`"
output:
  rmdformats::readthedown:
    highlight: kate
---

```{r setup, include=FALSE}
knitr::opts_chunk$set(echo = TRUE, message = FALSE, warning = FALSE, fig.align = "center")
```

```{r}
library(readxl)      
library(lmtest)      
library(ggplot2)     

if (!requireNamespace("orcutt", quietly = TRUE)) {
  install.packages("orcutt", repos = "https://cloud.r-project.org")
}
library(orcutt)
```

```{r}
hildreth_lu <- function(y, x, rho_range = seq(-0.99, 0.99, by = 0.01)) {
  n <- length(y)
  sse <- numeric(length(rho_range))

  for (i in seq_along(rho_range)) {
    rho <- rho_range[i]
    y_star <- y[-1] - rho * y[-n]
    x_star <- x[-1] - rho * x[-n]
    model_star <- lm(y_star ~ x_star)
    sse[i] <- sum(residuals(model_star)^2)
  }

  best_rho <- rho_range[which.min(sse)]

  y_star <- y[-1] - best_rho * y[-n]
  x_star <- x[-1] - best_rho * x[-n]
  model_final <- lm(y_star ~ x_star)

  intercept <- unname(coef(model_final)[1] / (1 - best_rho))
  slope     <- unname(coef(model_final)[2])

  list(
    rho_optimum   = best_rho,
    sse_grid      = data.frame(rho = rho_range, SSE = sse),
    model_transformasi = model_final,
    koefisien_asli = c(intercept = intercept, slope = slope)
  )
}
```


# Soal 1: Market Share dan Price

## Eksplorasi Data

```{r}
soal1 <- read_excel("D:\\SEM 5\\MPDW\\data_praktikum2.xlsx", sheet = "Soal1_MarketShare_Price")
str(soal1)
summary(soal1)
```

```{r}
ggplot(soal1, aes(x = Price, y = Market_share)) +
  geom_point(color = "steelblue", size = 2) +
  geom_smooth(method = "lm", se = FALSE, color = "darkred") +
  labs(title = "Hubungan Price terhadap Market Share",
       x = "Price", y = "Market Share") +
  theme_minimal()
```

## Model Regresi OLS

```{r}
model1 <- lm(Market_share ~ Price, data = soal1)
summary(model1)
```

## Pemeriksaan Asumsi Autokorelasi

### Plot Sisaan

```{r}
par(mfrow = c(1, 2))
plot(residuals(model1), type = "b", pch = 19, col = "steelblue",
     main = "Plot Sisaan vs Urutan Pengamatan",
     xlab = "Urutan Pengamatan", ylab = "Sisaan")
abline(h = 0, col = "red", lty = 2)

acf(residuals(model1), main = "ACF Sisaan Model 1")
par(mfrow = c(1, 1))
```

### Uji Durbin-Watson

```{r dw-soal1}
dwtest(model1)
```

**Interpretasi:** Diperoleh $DW = 1.1358$ dengan *p-value* $= 0.009813$. Nilai
ini di bawah $d_L = 1.20$ (tabel DW, $n=20$, $k=1$, $\alpha=5\%$) dan
*p-value* $< 0.05$, sehingga tolak $H_0$: terdapat autokorelasi **positif**
pada sisaan. Perlu dilakukan penanganan.

## Penanganan Autokorelasi

### Metode Cochrane-Orcutt

```{r}
model1_co <- cochrane.orcutt(model1)
model1_co
```

```{r}
# Uji Durbin-Watson ulang setelah penanganan Cochrane-Orcutt
dwtest_co1 <- model1_co$DW
dwtest_co1
```

### Metode Hildreth-Lu

```{r}
model1_hl <- hildreth_lu(soal1$Market_share, soal1$Price)

cat("Rho optimum (Hildreth-Lu):", model1_hl$rho_optimum, "\n")
model1_hl$koefisien_asli
summary(model1_hl$model_transformasi)
```

```{r}
ggplot(model1_hl$sse_grid, aes(x = rho, y = SSE)) +
  geom_line(color = "steelblue") +
  geom_vline(xintercept = model1_hl$rho_optimum, color = "darkred", linetype = "dashed") +
  labs(title = "Pencarian Rho Optimum - Metode Hildreth-Lu (Soal 1)",
       x = expression(rho), y = "SSE") +
  theme_minimal()
```

```{r}
dwtest(model1_hl$model_transformasi)
```

### Perbandingan Model

```{r}
# Ambil DW & p-value tiap model
dw_awal <- dwtest(model1)
dw_co   <- dwtest(model1_co)          # atau dwtest(model1CO) kalau pakai orcutt::cochrane.orcutt
dw_hl   <- dwtest(model1_hl$model_transformasi)

tabel_dw <- data.frame(
  Metode     = c("OLS (awal)", "Cochrane-Orcutt", "Hildreth-Lu"),
  Rho        = c(NA, model1_co$rho, model1_hl$rho_optimum),
  DW         = c(dw_awal$statistic, dw_co$statistic, dw_hl$statistic),
  p_value    = c(dw_awal$p.value, dw_co$p.value, dw_hl$p.value),
  Kesimpulan = c(
    ifelse(dw_awal$p.value < 0.05, "Ada autokorelasi", "Tidak ada autokorelasi"),
    ifelse(dw_co$p.value   < 0.05, "Ada autokorelasi", "Tidak ada autokorelasi"),
    ifelse(dw_hl$p.value   < 0.05, "Ada autokorelasi", "Tidak ada autokorelasi")
  )
)

tabel_dw
```

# Soal 2: Sales dan Advertising

## Eksplorasi Data

```{r}
soal2 <- read_excel("D:\\SEM 5\\MPDW\\data_praktikum2.xlsx", sheet = "Soal2_Sales_Advertising")
str(soal2)
summary(soal2)
```

```{r}
ggplot(soal2, aes(x = Advertising, y = Sales)) +
  geom_point(color = "steelblue", size = 2) +
  geom_smooth(method = "lm", se = FALSE, color = "darkred") +
  labs(title = "Hubungan Advertising terhadap Sales",
       x = "Advertising", y = "Sales") +
  theme_minimal()
```

## Model Regresi OLS

```{r}
model2 <- lm(Sales ~ Advertising, data = soal2)
summary(model2)
```

## Pemeriksaan Asumsi Autokorelasi

### Plot Sisaan

```{r}
par(mfrow = c(1, 2))
plot(residuals(model2), type = "b", pch = 19, col = "steelblue",
     main = "Plot Sisaan vs Urutan Pengamatan",
     xlab = "Urutan Pengamatan", ylab = "Sisaan")
abline(h = 0, col = "red", lty = 2)

acf(residuals(model2), main = "ACF Sisaan Model 2")
par(mfrow = c(1, 1))
```

### Uji Durbin-Watson

```{r}
dwtest(model2)
```

**Interpretasi:** Diperoleh $DW = 0.16204$ dengan *p-value* $< 2.2\times10^{-16}$.
Nilai ini jauh di bawah $d_L = 1.44$ (tabel DW, $n=40$, $k=1$, $\alpha=5\%$)
dan *p-value* $< 0.05$, sehingga tolak $H_0$: terdapat autokorelasi
**positif** yang sangat kuat pada sisaan. Perlu dilakukan penanganan.

## Penanganan Autokorelasi

### Metode Cochrane-Orcutt

```{r}
model2_co <- cochrane.orcutt(model2)
model2_co
```

```{r}
dwtest_co2 <- model2_co$DW
dwtest_co2
```

### Metode Hildreth-Lu

```{r}
model2_hl <- hildreth_lu(soal2$Sales, soal2$Advertising)

cat("Rho optimum (Hildreth-Lu):", model2_hl$rho_optimum, "\n")
model2_hl$koefisien_asli
summary(model2_hl$model_transformasi)
```

```{r}
ggplot(model2_hl$sse_grid, aes(x = rho, y = SSE)) +
  geom_line(color = "steelblue") +
  geom_vline(xintercept = model2_hl$rho_optimum, color = "darkred", linetype = "dashed") +
  labs(title = "Pencarian Rho Optimum - Metode Hildreth-Lu (Soal 2)",
       x = expression(rho), y = "SSE") +
  theme_minimal()
```

```{r}
dwtest(model2_hl$model_transformasi)
```

### Perbandingan Model

```{r}
dw_awal2 <- dwtest(model2)
dw_co2   <- dwtest(model2_co)         
dw_hl2   <- dwtest(model2_hl$model_transformasi)

tabel_dw2 <- data.frame(
  Metode     = c("OLS (awal)", "Cochrane-Orcutt", "Hildreth-Lu"),
  Rho        = c(NA, model2_co$rho, model2_hl$rho_optimum),
  DW         = c(dw_awal2$statistic, dw_co2$statistic, dw_hl2$statistic),
  p_value    = c(dw_awal2$p.value, dw_co2$p.value, dw_hl2$p.value),
  Kesimpulan = c(
    ifelse(dw_awal2$p.value < 0.05, "Ada autokorelasi", "Tidak ada autokorelasi"),
    ifelse(dw_co2$p.value   < 0.05, "Ada autokorelasi", "Tidak ada autokorelasi"),
    ifelse(dw_hl2$p.value   < 0.05, "Ada autokorelasi", "Tidak ada autokorelasi")
  )
)

tabel_dw2
```

**Interpretasi:** Setelah penanganan, nilai DW naik dari $0.1620$ menjadi
$1.939$ (Cochrane-Orcutt) dan $1.940$ (Hildreth-Lu), dengan *p-value*
masing-masing $0.378$ dan $0.378$ (keduanya > 0.05). Artinya autokorelasi
pada sisaan **sudah teratasi** pada kedua metode.

# Kesimpulan

Model regresi awal pada kedua soal melanggar asumsi non-autokorelasi:
Model 1 (Market Share ~ Price) memiliki $DW = 1.1358$ (*p-value* $= 0.0098$)
dan Model 2 (Sales ~ Advertising) memiliki $DW = 0.1620$
(*p-value* $< 2.2\times10^{-16}$), keduanya menunjukkan autokorelasi
**positif** pada sisaan.

Setelah dilakukan penanganan dengan metode **Cochrane-Orcutt** dan
**Hildreth-Lu**, autokorelasi pada kedua model berhasil diatasi. Nilai DW
naik mendekati 2 dan *p-value* menjadi tidak signifikan (> 0.05) pada kedua
metode:

- Model 1: DW naik menjadi $1.958$ (CO) dan $1.966$ (HL), rho $\approx 0.43$.
- Model 2: DW naik menjadi $1.939$ (CO) dan $1.940$ (HL), rho $\approx 0.90$.

Kedua metode penanganan menghasilkan nilai rho dan koefisien regresi yang
hampir identik pada masing-masing model, menunjukkan bahwa **Cochrane-Orcutt
dan Hildreth-Lu sama-sama efektif** dalam mengatasi autokorelasi pada data
ini, sehingga model hasil penanganan lebih valid digunakan untuk inferensi
dibandingkan model OLS awal.
